【裁判字號】    98,台上,1660
【裁判日期】    980910
【裁判案由】    確認買賣關係不存在等
【裁判全文】
最高法院民事判決            九十八年度台上字第一六六○號
上  訴  人  甲○○
訴訟代理人  陳傳中律師
被 上訴 人  乙○○
            丙○○
            丁○○
共      同
訴訟代理人  詹基益律師
上列當事人間因請求確認買賣關係不存在等事件，上訴人對於中
華民國九十八年五月五日台灣高等法院第二審判決（九十八年度
上字第四九號）提起上訴，本院判決如下：
    主  文
原判決關於駁回上訴人之上訴暨該訴訟費用部分廢棄，發回台灣
高等法院。
    理  由
本件被上訴人主張：伊等均為大陸地區人民，分別為已故退除役
官兵陳諶在大陸地區之配偶、子、女，對陳諶生前所得主張之權
利及所遺財產均應有行使及繼承之權利。陳諶於民國九十三年十
二月二十一日過世後，伊等已於九十六年七月間以書面向陳諶住
所地之原法院為繼承之表示，並經准予備查。九十三年六月間，
陳諶將其所有門牌號碼台北縣土城市○○路○段二十五之四號二
樓及三樓房屋暨坐落台北縣土城市○○段三一地號土地，應有部
分各為五分之一房地（下稱系爭二樓房地、三樓房地），以買賣
為由於九十三年七月二十七日登記於上訴人名下，並將所有權狀
交由上訴人保管，且口頭約定由上訴人代管。陳諶既係為避免課
徵遺產稅及過世後財產難以處分，始與上訴人通謀為虛偽意思表
示，將上開房地所有權移轉登記與上訴人。上訴人將系爭三樓房
地所有權出售與訴外人廖土水，並將價金交付伊等，但系爭二樓
房地仍登記在上訴人名下，伊等既為陳諶之繼承人，自得主張系
爭二樓房地之買賣關係不存在，且基於陳諶之繼承人地位，就系
爭二樓房地自有法律上利害關係，爰求為命確認上訴人與陳諶於
九十三年七月六日就系爭二樓房地所為之買賣關係不存在之判決
（與本院繫屬無關部分，不再論述）。
上訴人則以：陳諶具有退除役官兵身分，在台灣並無繼承人，被
上訴人為陳諶在大陸地區之繼承人，但迄未依台灣地區與大陸地
區人民關係條例（下稱兩岸人民關係條例）第六十七條之一規定
聲請法院指定遺產管理人，縱認伊與陳諶間無買賣關係存在，但
被上訴人提起確認之訴無法使相關移轉登記回復，被上訴人自無
受確認判決之法律上利益。況被上訴人自承陳諶係因信託關係將
二樓房地所有權移轉登記與伊，系爭二樓房地買賣契約仍非無效
。再者，二樓房地買賣確有價金交付，縱部分價金未付，亦已由
贈與或債務免除方式解決；況陳諶僅就三樓房地訂立遺囑，卻未
對二樓房地之生前處分為任何變動，足見係要贈與給伊等語，資
為抗辯。
原審維持第一審所為上訴人該部分敗訴之判決，駁回其上訴，係
以：被上訴人為陳諶之繼承人，主張上訴人與陳諶間於九十三年
七月六日就系爭二樓房地所為之買賣關係不存在，為上訴人所否
認，則此法律關係是否存在，自陷於不明之狀態，且牽涉被上訴
人可否主張系爭二樓房地之利益，被上訴人於本件確認訴訟自屬
有確認利益。陳諶於九十三年十二月二十一日過世後，其大陸地
區繼承人即被上訴人於九十六年七月間以書面向陳諶住所地法院
為繼承之表示，並經准予備查，有台灣板橋地方法院九十六年十
月八日准予備查函可參。上訴人與陳諶雖於九十三年七月六日就
系爭三樓房地及二樓房地簽立房地產買賣契約，約定買賣總價新
台幣（下同）三百六十萬元，陳諶並在其上蓋章確認價款均已付
清，惟上訴人對價金交付，卻始終不能提出交付及來源證明，其
提出華南銀行之存摺提領紀錄及匯款水單，提領供中興醫院醫藥
費十萬五千零二十四元，匯款八千英磅至陳諶之孫女陳融融之帳
戶，取款憑條及現金收入傳票與外匯收支或交易申報書、匯款水
單等項，無法證明係用以支付系爭二樓房屋之買賣價款。至上訴
人為陳諶服勞務，照顧其終老，係基於世姪女身分照顧長輩，此
亦為人情之常，也為吾國推動敬老尊賢之目標，前開以上訴人名
義或陳諶名義之匯款行為，係上訴人與陳諶間另外之法律關係，
不足證明前開款項為買賣價金。又參證人施金才、袁錦藻之論述
情節，足認陳諶雖將系爭二樓房地所有權以買賣為原因移轉登記
與上訴人，並無要求上訴人給付對價之意思，且上訴人抗辯之付
款時間亦與買賣契約第四條約定時間不符。陳諶將系爭二樓房地
所有權以買賣為原因移轉登記與上訴人，其債權行為及物權行為
均屬通謀虛偽意思表示，應屬無效。陳諶之目的係避免死亡後系
爭房地歸屬國庫，惟無證據足證陳諶與上訴人間有信託之合意（
陳諶與上訴人俱非精通法律之人，難有信託概念），亦不成立隱
藏之法律行為，併予敘明。綜上，被上訴人請求確認關於上訴人
與陳諶就系爭二樓房地所為買賣關係不存在，洵屬有據，應予准
許等詞，為其判斷之基礎。
惟查上訴人於事實審已主張系爭買賣契約之簽訂及價金之交付、
所有權移轉登記，均有代理人劉俊宏及周美雪在場見證，且交付
所有權狀，使伊能繼續為陳諶處理事務，兩造間並非通謀虛偽意
思表示，其等意思表示所隱藏之信託法律行為，仍為有效等語（
見一審卷一三三頁、原審卷二六頁），參諸證人施金才、袁錦藻
分別證稱：「…我沒有聽說（陳諶）有向甲○○收錢，因為是要
把房子交由甲○○代管，代書費及稅金均由陳諶付的…。陳諶說
沒有將二樓的房子寫上去，是因為信得過甲○○的父親，我建議
陳諶如果要交付應把二、三樓的房子一起寫，但…他說他還沒有
死，他會自己處理」、「…甲○○告訴陳諶在台灣沒有親人，死
後會被政府收了，交給甲○○保管，房子用假買賣的方式過戶…
」各等語（見一審卷一○五頁至一○七頁），則上訴人上開主張
似非全然無據，原審就上訴人上開重要防禦方法，未遑調查審認
，遽認系爭買賣行為屬通謀虛偽意思表示，自有判決不備理由之
違法。上訴論旨，指摘原判決其敗訴部分為不當，求予廢棄，非
無理由。
據上論結，本件上訴為有理由。依民事訴訟法第四百七十七條第
一項、第四百七十八條第二項，判決如主文。
中    華    民    國  九十八  年    九    月    十    日
                      最高法院民事第四庭
                          審判長法官  劉  延  村
                                法官  許  澍  林
                                法官  黃  秀  得
                                法官  許  正  順
                                法官  魏  大  喨
      本件正本證明與原本無異
                                      書  記  官
中    華    民    國  九十八  年    九    月  二十三  日
                                                      Ｑ


司法院資訊處製作；財團法人民間司法改革基金會備份。
